【裁判字號】    97,訴,1158
【裁判日期】    971029
【裁判案由】    偽造文書等
【裁判全文】
臺灣高雄地方法院刑事判決              97年度訴字第1158號
公  訴  人  臺灣高雄地方法院檢察署檢察官
被      告  乙○○
上列被告因偽造文書等案件，經檢察官提起公訴（97年度偵緝字第
409號），本院判決如下：
    主  文
乙○○無罪。
    理  由
一、公訴意旨略以：被告乙○○於民國94年10月20日，自任互助
    會首，召集會員甲○○、丙○○等人成立互助會，會員含會
    首在內共38人次，會期自94年10月20日起至97年2 月20日止
    ，約定每人每會新台幣（下同）1 萬元，採內標方式標會，
    並於每月20日下午8 時在高雄市○○路82-30 號13樓開標，
    底標為1000元，會首應於開標後3 日內，將所收之會款交由
    得標之會員，另約定每年3 月5 日、6 月5 日、9 月5 日、
    12 月5日各加會一次，其中甲○○加入1 會，丙○○加入2
    會。詎乙○○竟基於為自己不法所有之意圖及行使偽造準私
    文書之犯意，於96年9 月20日前某開標日，利用標會會員未
    必親自到場參與競標，而係透過電話通知會首代寫標單之機
    會，以偽簽甲○○、丙○○等活會會員署名及投標金額之方
    式，偽造會員互助會標單之準私文書，參與競標，致不知情
    之活會會員誤以為係甲○○、丙○○投標並得標，陷於錯誤
    而遵期繳交會款，詐欺取得其他會員互助會款合計新台幣（
    下同）100 萬元。乙○○另因需款週轉，竟意圖為自己不法
    之所有，於96年9 月20日前某日，將前開冒標所收取之互助
    會款侵占入己。嗣於96年10月間，因甲○○委託乙○○於96
    年9 月20日投標後遲未收到會款，向乙○○詢問會款去向，
    乙○○據實以告後，始查知上情，因認乙○○涉犯刑法第
    216 條、第220 條、第210 條之行使偽造準私文書罪嫌、同
    法第339 條第1 項之詐欺取財罪嫌及第335 條第1 項之侵占
    罪嫌。
二、按犯罪事實應依證據認定之，無證據不得認定犯罪事實；不
    能證明被告犯罪者，應諭知無罪之判決，刑事訴訟法第154
    條第2項、同法第301條第1項前段分別定有明文。次按認定
    不利於被告之事實，須依積極證據，苟積極證據不足為不利
    於被告事實之認定時，即應為有利於被告之認定，更不必有
    何有利之證據；又事實之認定，應憑證據，如未能發現相當
    證據，或證據不足以證明，自不能以推測或擬制之方法，以
    為裁判基礎；而刑事訴訟法上所謂認定犯罪事實之積極證據
    ，係指適合於被告犯罪事實之認定之積極證據而言，雖不以
    直接證據為限，間接證據亦包括在內；然而無論直接或間接
    證據，其為訴訟上之證明，須達於通常一般之人均不致有所
    懷疑，而得確信其為真實之程度者，始得據為有罪之認定，
    倘其證明尚未達到此一程度，而有合理之懷疑存在時，致使
    無從形成有罪之確信，根據「罪證有疑，利於被告」之證據
    法則，即不得遽為不利被告之認定（最高法院30年上字第
    816號、29年上字第3105號、40年台上字第86號及76年台上
    字第4986號判例意旨參照）。
三、證據能力部分：
    按被告以外之人於審判外之言詞或書面陳述，除法律有規定
    者外，不得作為證據，刑事訴訟法第159條第1項定有明文，
    此即學理上所稱之「傳聞證據排除法則」，而依上開法律規
    定，傳聞證據原則上固無證據能力，但如法律別有規定者，
    即例外認有證據能力。又按被告以外之人於審判外之陳述，
    雖不符同法第159條之1至之4規定，惟經當事人於審判程序
    同意作為證據，法院審酌該言詞陳述或書面陳述作成時之情
    況，認為適當者，亦得為證據，同法第159之5第1項定有明
    文，是本判決下列所引用之證據，業經被告及其辯護人、檢
    察官於本院審理中同意作為證據（見本院卷第12、31頁），
    本院審酌該等傳聞證據作成時之狀況，並無不宜作為證據之
    情形，依前開說明，均得作為證據。
四、公訴人認被告乙○○涉犯前揭罪嫌，無非以：證人即告訴人
    甲○○、證人丙○○於偵查中證述、並佐以互助會會員標單
    1 紙、本票影本2 張等件，資為論據。訊據被告固坦承有於
    上開時、地成立上開互助會，惟堅決否認有何偽造文書等犯
    行，辯稱：其並沒有冒標，只是因為其也被其他人倒會，財
    務困難，不得不宣布止會，甲○○、丙○○等人到現在都還
    是活會，其也想跟他們商談債務等語。經查：
（一）被告乙○○於94年10月20日起，於其當時位於高雄市○○
      區○○街82之30號13樓之住處召集民間互助會，由其自任
      會首，會首連同會員共計38會，會期自94年10月20日起至
      97年2 月20日止，約定每人每會1 萬元，採內標制，並於
      每月20日晚上8 時於上址開標，每年3 月、6 月、9 月、
      12月之5 日加會1 次（下稱系爭互助會），活會會員每次
      需繳納金額1 萬元扣除標息後之會款，死會會員每期需繳
      納1 萬元予會首，其中甲○○加入1 會，丙○○加入2 會
      ，甲○○於96年9 月20日投標並得標後，被告並未給付合
      會金，且系爭互助會旋因被告財務困難而止會，雙方復於
      丙○○位於高雄市○○區○○街424 號之公司協商後，被
      告交付2 張面額各11萬、12萬元之本票予甲○○，惟未獲
      兌現等情，業經證人甲○○、丙○○於偵查中證述甚明，
      並有互助會會員標單1 紙、本票影本2 張附卷可稽，並為
      被告所不爭執，上情堪可認定。
（二）按告訴人之告訴，係以使被告受刑事訴追為目的，是其陳
      述是否與事實相符，仍應調查其他證據以資審認，最高法
      院52年度台上字第1300號判例意旨可資參照。公訴人認被
      告有冒標甲○○、丙○○之活會一節，無非以證人即告訴
      人甲○○、證人丙○○於偵查中證稱：於高雄市○○區○○街424 號該次協商中，被告在2 人面前坦承，其2 人所
      跟的3 個會都已經被伊冒標等語資為佐證（見偵字第68號
      卷第8 、9 頁、偵字第409 號卷第25-26 頁），惟被告於
      無法支付甲○○得標之合會金時，是否會自行將更加不利
      於己之冒標情事和盤托出，已有可疑，況上情業經被告於
      偵查、審理中所否認，並辯稱：伊沒有說過曾冒標2 人的
      會，當初丙○○問伊到底標走幾會，伊告訴丙○○，伊母
      親曾向朋友借活會來標，但不是以丙○○2 人的名義標會
      ，是丙○○2 人誤會伊意思，其實2 人都還是活會等語（
      見偵緝卷第26頁），參諸證人甲○○為告訴人，丙○○亦
      為替甲○○代繳付會款、且尚未領得合會金之利害關係人
      ，2 人於得知被告財務狀況不佳，催討債務甚急之情形下
      ，其證詞難免有渲染之可能，要難採為被告有罪之唯一證
      據。
（三）又衡以於被告於96年9 月20日止會之際，系爭互助會尚有
      6 會活會，會員若懷疑被告有冒標之嫌時，應會積極尋找
      其他熟識之會員，共同比對活會之會員與剩餘活會之數目
      是否相符，以資證明被告確有冒標之情事，然證人丙○○
      於審理中證稱：「（本件互助會其他會員你有無認識？）
      認識1 個，吳泰宗。」（見本院卷第28頁），及證人甲○○於審理中證稱：「（你和丙○○後來有無找到其它會員
      ？）他說難找，不熟，沒有找到。」（見本院卷第25頁）
      ，渠等所述除與常情不符外，亦足認告訴人事先並未與其
      他會員確認被告有冒標情事，自其於96年10月30日提出告
      訴迄今，亦未見其提出與其他會員接洽之相關證據，其證
      詞尚有可疑。又證人甲○○於審理中改稱：記不清被告是
      否確有坦承冒標其2 人之會，被告丙○○亦於審理中證稱
      ：被告的母親有說和其中一會員冒標其他會員的活會，應
      該沒有說曾冒標其或甲○○之活會等語，是渠2 人於偵查
      中之證詞既有上開瑕疵，即難據以逕認被告有上開偽造文
      書、詐欺之犯行，參諸上開說明，公訴人所為訴訟上之證
      明，尚未達通常一般之人均不致有所懷疑，而得確信其為
      真實之程度，根據「罪證有疑，利於被告」之證據法則，
      即難以之為不利被告之認定。
（四）又系爭互助會共有38會，進行至第32會即96年9 月20日方
      始倒會，是該互助會自94年10月20日起運作已近2 年，公
      訴人並無舉證證明被告於召集互助會之初即有詐財之本意
      ，被告亦供稱：其係因事後會員倒會，自己跟的會也被倒
      、生意不順之緣故方陷入財務困難等語，是難以其現今之
      財務困境，即推定其自始即有蓄意行騙之故意，而證人丙○○於審理中亦證稱：之前有跟過被告的會等語，足認其
      初始即出於一定之信任方加入系爭互助會，並無任何因被
      告施用詐術而陷於錯誤之情事。另檢察官以被告將前開冒
      標所收取之互助會款侵占入己等語，認被告另涉有侵占罪
      嫌，惟侵占罪以「侵占自己持有他人之物者」為其構成要
      件，甲○○、丙○○於96年9 月20日前均未曾有標會之意
      思，此為渠等於偵查、審理中均證述明確，並為被告所不
      爭執，本件冒標部分，已屬不能證明，業如所述，是被告
      於96年9 月20日前所收取之會款，公訴人並未能證明有何
      係他人所有之物，而遭被告侵占入己之事實，要難以刑法
      第335 條第1 項之規定相繩之。
（五）末按民法債編於88年4 月21日修正公佈，並於89年5 月5
      日施行，其中增訂第19節之1 「合會」（即互助會）一節
      ，民法第709 條之1 第1 項明文規定：「稱合會者，謂由
      會首邀集二人以上為會員，互約交付會款及標取合會金之
      契約。其僅由會首與會員為約定者，亦成立合會。」；又
      「會員應於每期標會後三日內交付會款。會首應於前項期
      限內，代得標會員收取會款，連同自己之會款，於期滿之
      翌日前交付得標會員。逾期未收取之會款，會首應代為給
      付。」同法第709 條之7 第1 項、第2 項亦定有明文。是
      以，會首既係代得標人收取合會金，其持有當期合會金實
      乃履行上開合會契約所生之結果使然，並依約負有轉交與
      得標人之義務，會首並不因此取得合會金之所有權，自無
      疑義；從而，於民法修正施行後始成立之互助會，即無適
      用最高法院87年度台非字第255 號判決意旨所載，合會金
      在會首交付與得標會員之前，屬會首所有之餘地，合先敘
      明。本件被告96年9 月20日開標時，由甲○○藉由丙○○
      名義投標而標得之會款，被告並未依約交付予得標人甲○○，若被告於收取會款後有予以挪用之行為，實有觸犯刑
      法侵占罪之嫌，惟此部份與前開論罪科刑之部分，尚無裁
      判上或實質上一罪之關係，即無審判不可分原則之適用，
      復未於檢察官提起公訴之範圍內，本院無從予以審理，而
      應由檢察官另行偵辦，附此敘明。
五、綜上所述，公訴人所為訴訟上之證明，尚未達通常一般之人
    均不致有所懷疑，而得確信其為真實之程度。此外，本院復
    查無其他積極證據足認被告有公訴人所指之上述犯行，揆之
    首開說明，自應為無罪之諭知。
據上論斷，應依刑事訴訟法第301條第1項，判決如主文。
本案經檢察官林妙蓁到庭執行職務。
中    華    民    國    97    年    10     月   29    日
                 刑事第一庭   審判長法  官 蔡國卿
                                    法  官 王淑惠
                                    法  官 張琬如
以上正本證明與原本無異。
如不服本判決應於收受本判決後10日內向本院提出上訴書狀，並
應敘述具體理由，如未敘述上訴理由者，應於上訴期間屆滿後20
日內補提理由書狀於本院（均須按他造當事人之人數附繕本）「
切勿逕送上級法院」。
中    華    民    國    97    年    10    月    29    日
                                    書記官 劉甄庭


司法院資訊處製作；財團法人民間司法改革基金會備份。
